ACORDAO-COMPLETO-2477699

ACÓRDÃO 9154/2022 ATA 41/2022 - PRIMEIRA CÂMARA

VISTOS, relatados e discutidos estes autos que cuidam de pedido de reexame interposto contra o Acórdão 13443/2020-TCU-Primeira Câmara,
ACORDAM os Ministros do Tribunal de Contas da União, reunidos em sessão da Primeira Câmara, com fundamento no artigo 48 da Lei 8.443/1992, c/c os artigos 285 e 286 do Regimento Interno do TCU, diante das razões expostas pelo Relator, em:
9.1. conhecer e negar provimento ao pedido de reexame;
9.2. dar ciência deste acórdão ao recorrente e à unidade jurisdicionada.

Pedido de reexame contra acórdão que considerou ilegal ato de pessoal.

Primeira Câmara

Fundação Universidade Federal de Rondônia.

3. Interessados/Responsáveis/Recorrentes:
3.1. Interessados: Aristides Augusto César Pires Neto (XXX.773.332-XX); Augusto Sergio Pinto da Silveira (XXX.458.852-XX); Carmen Margarida Claros Ramos (XXX.730.892-XX); Celso Afonso da Silva (XXX.375.292-XX).
3.2. Recorrentes: Aristides Augusto César Pires Neto (XXX.773.332-XX); Augusto Sergio Pinto da Silveira (XXX.458.852-XX); Celso Afonso da Silva (XXX.375.292-XX).

13.1. Ministros presentes: Walton Alencar Rodrigues (Presidente), Benjamin Zymler, Bruno Dantas (Relator) e Vital do Rêgo.
13.2. Ministros-Substitutos presentes: Augusto Sherman Cavalcanti e Weder de Oliveira.

BRUNO DANTAS

Ministro Walton Alencar Rodrigues.

Cuidam os autos de pedido de reexame (peça 159) interposto por Aristides Augusto Cesar Pires Neto, Augusto Sergio Pinto da Silveira e Celso Afonso da Silva contra o 13.443/2020-TCU-Primeira Câmara, lavrado nos seguintes termos:
"Os Ministros do Tribunal de Contas da União ACORDAM, por unanimidade, com fundamento no art. 71, incisos III e IX, da Constituição Federal de 1988, c/c os arts. 1º, inciso V, 39, inciso II, e 45, caput, da Lei 8.443/1992, e ainda com os arts. 143, inciso II, parte final, 260, § 1º, e 262, caput e § 2º, do Regimento Interno do TCU, bem assim com os Enunciados 276 e 279, da Súmula do TCU, em:
a) considerar legais os atos inicial e de alteração de concessão de aposentadoria de Carmen Margarida Claros Ramos e conceder o seu registro, com a ressalva de que a rubrica judicial concedida inicialmente não está mais sendo paga;
b) considerar ilegais os atos de concessão de aposentadoria de Aristides Augusto Cesar Pires Neto, Augusto Sergio Pinto da Silveira e de Celso Afonso da Silva (inicial e de alteração) e recusar seu registro;
c) dispensar a devolução dos valores indevidamente recebidos até a data da ciência pela Fundação Universidade Federal de Rondônia, do presente acórdão, com base no Enunciado 106 da Súmula da Jurisprudência do TCU;
d) fazer as determinações especificadas nos subitens 1.7 e 1.8.
1. Processo TC-Processo 015.349/2018-7 (APOSENTADORIA) 
1.1. Interessados: Aristides Augusto Cesar Pires Neto (XXX.773.332-XX) ; Augusto Sergio Pinto da Silveira (XXX.458.852-XX) ; Carmen Margarida Claros Ramos (XXX.730.892-XX) ; Carmen Margarida Claros Ramos (XXX.730.892-XX) ; Celso Afonso da Silva (XXX.375.292-XX) ; Celso Afonso da Silva (XXX.375.292-XX) ;
1.2. Entidade: Fundação Universidade Federal de Rondônia.
1.3. Relator: Ministro Walton Alencar Rodrigues.
1.4. Representante do Ministério Público: Procurador Júlio Marcelo de Oliveira.
1.5. Unidade Técnica: Secretaria de Fiscalização de Pessoal (SEFIP) .
1.6. Representação legal: não há.
1.7. Determinar à Fundação Universidade Federal de Rondônia que:
1.7.1. faça cessar os pagamentos decorrentes dos atos impugnados, comunicando ao TCU, no prazo de 15 (quinze) dias, as providências adotadas, nos termos dos arts. 261 e 262, caput, do Regimento Interno do TCU;
1.7.2. emita novos atos, livres da irregularidade apontada, submetendo-os ao TCU pelo Sistema E-Pessoal no prazo de 30 (trinta) dias;
1.7.3. informe aos interessados o teor da presente deliberação, esclarecendo-lhes que, no caso de não provimento de recurso eventualmente interposto, deverão ser repostos os valores recebidos após a ciência do acórdão pelo órgão de origem;
1.7.4. no prazo de 30 (trinta) dias, contados da ciência da decisão, envie a este Tribunal documento comprobatório de que os interessados cujos atos foram impugnados estão cientes da presente deliberação;
1.8. ordenar à Sefip que corrija o campo "Nome do Servidor" do ato com número de controle 10499202-04-2005-000005-2 no Sistema "Celson" para "Celso", conforme informação do cadastro CPF."
2.	Admitido o processamento do recurso, porquanto preenchidos os requisitos previstos no art. 48 da Lei 8.443/1992, conferi efeito suspensivo à alínea 'b' e aos subitens 1.7, 1.7.1 e 1.7.2 do acórdão recorrido (peça 183) .
3.	Instruído o feito, faço reproduzir, com os ajustes que julgo pertinentes, o exame técnico e o encaminhamento oferecidos pela Secretaria de Recursos deste Tribunal (peça 197) :
"HISTÓRICO
2.	Os atos de concessão de aposentadoria dos recorrentes foram considerados ilegais em razão de conterem o pagamento de parcelas judiciais referentes a planos econômicos, considerando que:
	(i) O disciplinamento contido no Acórdão 1857/2003-TCU-Plenário, confirmado pelo Acórdão 961/2006-TCU-Plenário, segundo o qual, em atos que contemplem parcelas relativas a planos econômicos, compete ao Tribunal considerá-los ilegais e negar-lhes o registro, mesmo diante de eventual decisão judicial favorável à continuidade do benefício, porquanto os pagamentos da espécie não se incorporam à remuneração em caráter permanente, pois têm natureza de antecipação salarial, conforme o enunciado 322 da Súmula do TST;
	(ii) O entendimento igualmente firmado nos sobreditos acórdãos no sentido de que não representa afronta à coisa julgada a decisão posterior deste Tribunal que afaste pagamentos oriundos de sentenças judiciais cujo suporte fático de aplicação já se tenha exaurido;
	(iii) Conforme jurisprudência pacífica tanto no âmbito do STJ como do STF, não há que se falar em direito adquirido a regime de vencimentos, de forma que alterações posteriores devem absorver as vantagens decorrentes de decisões judiciais cujo suporte fático já se tenha exaurido, resguardada a irredutibilidade remuneratória (e.g., MS 13.721-DF/STJ, MS 11.145-DF/STJ, RE 241.884-ES/STF, RE 559.019-SC/STF, MS 26.980-DF/STF) ;
	(iv) Em obediência ao sobredito entendimento, a unidade jurisdicionada não poderia afastar-se da aplicação da metodologia explicitada no exemplar Acórdão 2161/2005-TCU-Plenário, obedecidos os detalhamentos do Acórdão 269/2012-TCU-Plenário, ou seja, com transformação da vantagem inquinada em VPNI, sujeita apenas aos reajustes gerais do funcionalismo, e que deveria ser paulatinamente absorvida em razão de reestruturações de carreira ocorridas posteriormente;
	(v) Diversos normativos que, de alguma forma, alteraram a estrutura remuneratória da carreira dos servidores do órgão de origem e que deveriam ter ensejado a absorção das parcelas judiciais inquinadas;
	(vi) O Supremo Tribunal Federal, ao julgar o Recurso Extraordinário 596.663, que teve repercussão geral reconhecida, assentou a tese de que a sentença que reconhece ao trabalhador ou ao servidor o direito a determinado percentual de acréscimo remuneratório deixa de ter eficácia a partir da superveniente incorporação definitiva do referido percentual nos seus ganhos.
ADMISSIBILIDADE
3.	Reitera-se o exame de admissibilidade realizado pelo Sar/Serur (peça 181) , que propôs conhecer do recurso e suspender os efeitos da alínea "b", subitens 1.7, 1.7.1 e 1.7.2 do Acórdão 13443/2020-TCU-Primeira Câmara, nos termos do art. 48 da Lei 8.443/1992, c/c os artigos 285 e 286, parágrafo único, do Regimento Interno do TCU. O Ministro Bruno Dantas admitiu o recurso como propôs esta unidade técnica (peça 183) .
MÉRITO
4. Delimitação
4.1	Constitui objeto do presente recurso definir se:
	a) houve violação ao devido processo legal e ao comando da Súmula Vinculante nº 3, do Supremo Tribunal Federal;
	b) houve a prescrição quanto ao ato concessório de aposentadoria a Celso Afonso;
	c) houve absorção dos índices salariais fixados em sentenças trabalhistas;
	d) os planos econômicos incorporados aos proventos dos recorrentes, oriundos de decisões judiciais proferidas há muito tempo, estão protegidos pelo manto da coisa julgada e por isso são insuscetíveis de desincorporação;
	e) houve violação aos princípios da segurança jurídica e do direito adquirido;
	f) deve ser atribuído efeito suspensivo ao recurso, já que foi admitido seu processamento (art. 51 da Resolução TCU 259/2014) ;
	g) a rubrica "decisão judicial trans jug apo" pode ser transformada em Vantagem Pessoal Nominalmente Identificada (VPNI) .
5. Da violação ao devido processo legal e ao comando da Súmula Vinculante nº 3, do Supremo Tribunal Federal
5.1.	A defesa afirma (peça 159, p. 13) que a Portaria 599/2012 que concedeu a aposentadoria ao Sr. Aristides Augusto foi publicada no DOU de 20/8/2012, sendo o processo encaminhado ao TCU em 16/10/2012, via Sisac.
5.2.	Afirma ainda que a Portaria 017/PRAD/UNIR que concedeu a aposentadoria ao Sr. Celso Afonso foi publicada no DOU de 10/3/2005, sendo o processo encaminhado ao TCU em 6/5/2005, via Sisac.
5.3.	Diz que a decisão ora combatida viola o comando da Súmula Vinculante n° 3, do STF.
5.4.	Traz a decisão adotada pelo Plenário do STF nos autos do Recurso Extraordinário n° 636.553/RS, acórdão publicado em 26/5/2020, rel. o Ministro Gilmar Mendes, com esta ementa:
"Recurso extraordinário. Repercussão geral. 2. Aposentadoria. Ato complexo. Necessária a conjugação das vontades do órgão de origem e do Tribunal de Contas. Inaplicabilidade do art. 54 da Lei 9.784/1999 antes da perfectibilização do ato de aposentadoria, reforma ou pensão. Manutenção da jurisprudência quanto a este ponto. 3. Princípios da segurança jurídica e da confiança legítima. Necessidade da estabilização das relações jurídicas. Fixação do prazo de 5 anos para que o TCU proceda ao registro dos atos de concessão inicial de aposentadoria, reforma ou pensão, após o qual se considerarão definitivamente registrados. 4. Termo inicial do prazo. Chegada do processo ao Tribunal de Contas. 5. Discussão acerca do contraditório e da ampla defesa prejudicada. 6. TESE: "Em atenção aos princípios da segurança jurídica e da confiança legítima, os Tribunais de Contas estão sujeitos ao prazo de 5 anos para o julgamento da legalidade do ato de concessão inicial de aposentadoria, reforma ou pensão, a contar da chegada do processo à respectiva Corte de Contas". 7. Caso concreto. Ato inicial da concessão de aposentadoria ocorrido em 1995. Chegada do processo ao TCU em 1996. Negativa do registro pela Corte de Contas em 2003. Transcurso de mais de 5 anos. 8. Negado provimento ao recurso."
5.5.	Reproduziu trecho dos fundamentos da decisão acima citada.
5.6.	Pela similaridade, traz a liminar concedida pelo Ministro Edson Fachin no Mandado de Segurança n° 37.511/DF, publicada no DJE nº 273, divulgado em 16/11/2020, destacando trechos da fundamentação da decisão, inclusive este:
 (...) 
Ante o exposto, havendo fundamento relevante e risco de ineficácia da medida, defiro o pedido de liminar, para suspender os efeitos do Acórdão 9743/2020-TCU-Primeira Câmara do Tribunal de Contas da União em relação ao Impetrante.
5.7.	Conclui que os processos dos recorrentes chegaram ao conhecimento desta Corte, para a efetiva análise, há mais de cinco anos.
5.8.	Diz que o sagrado direito de defesa dos recorrentes foi ferido, eis que a Corte de Contas não primou pela notificação prévia dos envolvidos, chamando-os para impugnarem os supostos erros tidos por ilegais.
5.9.	Traz entendimento atribuído a Nelson Nery Junior, de que o devido processo legal é o princípio fundamental que sustenta todos os demais. Consiste tal princípio na garantia dada aos cidadãos, indistintamente, de que não sofrerão qualquer restrição pública a manifestações da sua esfera de liberdades individuais ou coletivas, quer no âmbito moral, como no físico ou patrimonial, sem que ocorra, anterior e justificadamente, prévio processo incluso no ordenamento jurídico pátrio, assegurado o contraditório e a ampla defesa.
5.10.	O devido processo legal é, portanto, salvaguarda que efetivamente dá ao processado todas as garantias pertinentes, que dizem com a apreciação de todas as circunstâncias envolvidas, oportunizando-se, antes de qualquer ato conclusivo, que a versão daquele que ocupa o polo passivo da demanda seja devidamente apreciada.
5.11.	Segundo a defesa, "Disso resulta que, no caso em tela, os recorrentes não poderão sofrer qualquer alteração em sua sistemática de pagamento, sem prévio processo administrativo em que lhe seja assegurado o contraditório e a ampla defesa, repita-se". 
5.12.	Cita decisão da Primeira Turma do Supremo Tribunal Federal que entende servir de exemplo (Rel. Ministro Dias Toffoli, Embargos de Declaração no Recurso Extraordinário n° 469.247/MG, 1ª Turma, 7/2/2012) .
5.13.	Segundo a defesa, na mesma linha é a decisão da Primeira Turma do STJ, cuja ementa transcreveu (Ministro Rel. Sérgio Kukina, Recurso Especial n° 1.323.209/MG, 1ª Turma, DJ 15/04/2014) .
5.14.	"Igualmente" - prossegue a defesa - "foi o entendimento da Segunda Turma do Tribunal Regional Federal da 1ª Região, cuja ementa está assim vazada: [...]" (Relator Juiz Federal Convocado Cleberson José Rocha, Apelação Cível n° 1998.40.00.002129-9/PI, 2ª Turma do TRF da 1ª Região, 11/06/2007) .
5.15.	Destaca os fundamentos da decisão monocrática proferida pelo Ministro Celso de Mello, relator do Habeas Corpus n° 186.209/SC, publicada no DJe 174, de 9/7/2020, a saber:
"Isso significa que, em tema de privação da liberdade ou de restrição à esfera jurídica de qualquer pessoa, o Estado não pode exercer a sua autoridade de maneira abusiva ou arbitrária (RTJ 183/371-372, p. ex.) , pois o reconhecimento da legitimidade ético-jurídica de qualquer medida imposta pelo Poder Público de que resultem consequências gravosas no plano de direitos e garantias individuais exige obediência ao princípio do devido processo legal (CF, art. 5º, LV) , consoante adverte autorizado magistério doutrinário (MANOEL GONÇALVES FERREIRA FILHO, "Comentários à Constituição Brasileira de 1988", vol. 1/68-69, 1990, Saraiva; PINTO FERREIRA, "Comentários à Constituição Brasileira", vol. 1/176 e 180, 1989, Saraiva; JESSÉ TORRES PEREIRA JÚNIOR, "O Direito à Defesa na Constituição de 1988", p. 71/73, item n. 17, 1991, Renovar; EDGARD SILVEIRA BUENO FILHO, "O Direito à Defesa na Constituição", p. 47/49, 1994, Saraiva; CELSO RIBEIRO BASTOS, "Comentários à Constituição do Brasil", vol. 2/268-269, 1989, Saraiva; MARIA SYLVIA ZANELLA DI PIETRO, "Direito Administrativo", p. 401/402, 5ª ed., 1995, Atlas; LÚCIA VALLE FIGUEIREDO, "Curso de Direito Administrativo", p. 290 e 293/294, 2ª ed., 1995, Malheiros; HELY LOPES MEIRELLES, "Direito Administrativo Brasileiro", p. 588, 17ª ed., 1992, Malheiros, v.g.) .
A magnitude desse tema justifica, em sua análise, que esta Suprema Corte insista na asserção de que os direitos da pessoa humana - constituindo uma pauta essencial de valores a que deve incondicional respeito o Poder Público - impõem-se como limitações insuperáveis ao poder de investigar, ao poder de processar e ao poder de julgar, que assistem, soberanamente, ao Estado, que deve sempre observar, por isso mesmo, os princípios que consagram as garantias fundamentais caracterizadoras do direito a um julgamento justo, regular e público ("right to a fair trial") .".
5.16.	Conclui afirmando que o direito ao devido processo legal não foi assegurado aos recorrentes, situação que pode e deve ser revertida nesta oportunidade.
Análise
5.17.	Os atos de concessão de aposentadoria em favor dos três interessados ora recorrentes foram disponibilizados ao TCU em 10/5/2018 (peças 144, 145 e 149) . E a apreciação da sua legalidade pela Corte de Contas ocorreu em 1/12/2020, quando foi prolatado o Acórdão 13443/2020-TCU-Primeira Câmara (peça 154) .
5.18.	Portanto, como se vê, entre a data de chegada ao TCU dos atos de concessão de aposentadoria e o julgamento realizado pelo Tribunal passaram-se menos de 3 (três) anos.
5.19.	Com efeito, de acordo com o entendimento do Supremo Tribunal Federal, assentado por ocasião da apreciação do Tema 445, quando fixou a tese no RE 636.553, com repercussão geral, o Tribunal de Contas tem até 5 anos para julgar a legalidade de ato concessório de aposentadoria, a contar da chegada do processo no Tribunal. Eis o teor da tese fixada:
Em atenção aos princípios da segurança jurídica e da confiança legítima, os Tribunais de Contas estão sujeitos ao prazo de 5 anos para o julgamento da legalidade do ato de concessão inicial de aposentadoria, reforma ou pensão, a contar da chegada do processo à respectiva Corte de Contas. (destacou-se) 
5.20.	Portanto, sem dúvida a conclusão alcançada pela defesa de que os processos dos recorrentes chegaram ao conhecimento desta Corte para análise há mais de 5 anos é equivocada.
5.21.	Quanto à alegada violação ao comando da Súmula Vinculante n° 3 do STF, à ofensa ao direito de defesa dos recorrentes por não terem sido notificados previamente e, ainda, quanto ao alegado prejuízo à defesa por não ter sido assegurado o direito ao contraditório e à ampla defesa, deve-se observar o que determina a mencionada Súmula Vinculante nº 3, a saber:
Nos processos perante o Tribunal de Contas da União asseguram-se o contraditório e a ampla defesa quando da decisão puder resultar anulação ou revogação de ato administrativo que beneficie o interessado, excetuada a apreciação da legalidade do ato de concessão inicial de aposentadoria, reforma e pensão (destaque acrescido) .
5.22.	Como se vê, na parte final dessa Súmula Vinculante, restou expressamente excepcionado o caso de "apreciação da legalidade do ato de concessão inicial de aposentadoria, reforma e pensão", de tal maneira que o Tribunal de Contas da União está desobrigado de notificar o beneficiário de qualquer daqueles atos (concessão inicial de aposentadoria, de reforma e de pensão)  para abrir-lhe oportunidade de exercer ampla defesa e contraditório.
5.23.	Cabe ressaltar a sedimentada jurisprudência do Supremo Tribunal Federal no sentido de classificar como ato complexo a concessão de aposentadoria, reforma ou pensão, consoante os seguintes julgados (RMS 3881/SP, MS 19875/DF, RE 195861/ES e MS 23665/DF) .
5.24. 	Sendo assim, o ato de aposentadoria, reforma ou pensão somente passa a estar plenamente formado (perfeito) , válido (aferição da legalidade com reflexo de definitividade perante a Administração) e eficaz (plenamente oponível a terceiros, deixando de apresentar executoriedade provisória) , quando recebe o registro emitido pelo Tribunal de Contas da União, conforme o disposto no inciso III do art. 71 da Constituição Federal.
5.25.	Em virtude do exame realizado, opina-se pela rejeição dos argumentos apresentados.
6. Da prescrição quanto ao ato de concessão de aposentadoria em favor do Sr. Celso Afonso
6.1.	A defesa afirma que o ato de aposentadoria do recorrente Celso Afonso da Silva se deu em 10 de março de 2005, portanto, há mais de 15 (quinze) anos. Aduz que há impedimento da Administração/TCU em rever o ato de sua aposentadoria, pois diante do tempo transcorrido, mais de dez anos, aplica-se a regra geral prevista no art. 205 do Código Civil.
6.2.	"Ademais" - acrescenta a defesa - "os índices oriundos dos Planos Econômicos concedidos nas reclamatórias trabalhistas supra indicadas fazem parte do seu patrimônio, desde o momento da incorporação, ou seja, há mais de 29 (vinte e nove) anos".
Análise:
6.3.	O ato de aposentadoria do recorrente Celso Afonso da Silva foi disponibilizado ao Tribunal em 10/5/2018 (peça 149) e apreciado e considerado ilegal em 1/12/2020 (peça 154) .
6.4.	Como já demonstrado, o Tribunal de Contas está sujeito ao prazo de 5 anos para julgar a legalidade do ato de concessão inicial de aposentadoria, a contar da chegada do processo à Corte de Contas, conforme a tese fixada pelo STF ao apreciar o Tema 445 no RE 636.553, cuja repercussão geral foi reconhecida.
6.5.	Neste caso, o julgamento ocorreu em menos de 3 anos desde a chegada do ato ao Tribunal. Logo, não cabe falar em fulminação, por decurso de tempo, do poder/dever conferido ao Tribunal de Contas da União pela Constituição Federal para apreciar a legalidade da aposentadoria em questão.
7. Da absorção dos índices salariais fixados em sentenças trabalhistas
7.1.	A defesa dos recorrentes afirma que o posicionamento desta Corte no sentido de que houve absorção dos índices salariais fixados nas sentenças trabalhistas não pode ser mantido, pois, além de não ter tido o cuidado de demonstrar tal absorção, em prol dos interesses dos recorrentes existe a coisa julgada, cânone constitucional que se sobrepõe a um entendimento administrativo.
7.2.	Sobre a limitação temporal de incorporação de Planos Econômicos (Bresser, Verão ou Collor) , traz entendimento da Terceira Seção do STJ, EDcl no AgRg nos EMBARGOS DE DIVERGÊNCIA EM RESP, acórdão nº 178.472-DF, redigido pelo Min. Gilson Dipp, cuja ementa possui a seguinte redação: [...].
7.3.	Diz que, por cautela, analisaram o contido no Acórdão TCU 2.161/2005, decisão referenciada no caso ora combatido, onde consta que a Lei 10.331/01 concedeu aos servidores públicos federais reajustes lineares de 3,5%, enquanto a Lei 10.697/01 reajustou o salário dos barnabés em 1%.
7.4.	Assevera que tal alegação também não se sustenta, vez que em nenhum de seus dispositivos, de ambas as leis, existe, sequer de forma indireta, menção no sentido de que os expurgos inflacionários foram absorvidos.
7.5.	Basta fazer breve leitura dos respectivos textos, tanto da Lei 10.331, de 18/12/2001, quanto da Lei 10.697, de 2/7/2003, que não se verá qualquer referência à matéria relatada no acórdão enfrentado - Acórdão 13.443/2020. Na verdade, ambas as normas versam, tão somente, sobre a revisão geral e anual das remunerações e subsídios dos servidores públicos federais, nada disciplinando, por sua vez, sobre a absorção pretendida.
7.6.	O pagamento dos Planos Econômicos deve ser mantido intacto, até porque as leis indicadas em nada atingem ou abrangem a questão em si.
7.7.	Firme é o posicionamento da 5ª Turma do Superior Tribunal de Justiça, quando do julgamento do Recurso Especial 488.218-Distrito Federal, Acórdão da lavra do Min. José Arnaldo da Fonseca, publicado no Diário da Justiça de 28/4/2003, a respeito de que o reajuste de 11,98% (concedido aos servidores dos Poderes Legislativo e Judiciário, bem como aos servidores do TCU e do MPF) , deveriam ser limitados até a data de entrada em vigor da Lei 9.421/96, que instituiu as carreiras dos servidores do Judiciário Federal, não prevaleceu, consoante atesta a ementa seguinte:
"RECURSO ESPECIAL. ADMINISTRATIVO E PROCESSUAL CIVIL. SERVIDORES DO JUDICIÁRIO. REAJUSTE DE 11,98%. LIMITAÇÃO TEMPORAL. LEI 9.421¿96. IMPOSSIBILIDADE. PRECEDENTES. EMBARGOS DECLARATÓRIOS. APLICAÇÃO DA MULTA DO ART. 538, PARÁGRAFO ÚNICO DO CPC. AFASTAMENTO.
Considerando precedentes desta Corte, descabe a limitação temporal do reajuste de 11,98% em virtude da edição da Lei nº 9.421¿96 que instituiu as carreiras do Judiciário, pois aquele refere-se a um equívoco quando da conversão da moeda então vigente.".
7.8. 	Conclui que as Leis 10.331/01 e 10.697/03 não abrangeram os índices relativos aos planos econômicos, os quais os recorrentes recebem há mais de 29 anos, pelo que hão de ser preservados.
Análise
7.9.	Em relação à matéria discutida nesse ponto, a decisão recorrida está fundamentada no disciplinamento contido no Acórdão 1857/2003-TCU-Plenário, confirmado pelo Acórdão 961/2006-TCU-Plenário, segundo o qual, em atos que contemplem parcelas relativas a planos econômicos, compete ao Tribunal considerá-los ilegais e negar-lhes o registro, mesmo diante de eventual decisão judicial favorável à continuidade do benefício, porquanto os pagamentos da espécie não se incorporam à remuneração em caráter permanente, pois têm natureza de antecipação salarial, conforme o enunciado 322 da Súmula do TST.
7.10.	Também está fundamentada na jurisprudência tanto do STJ como do STF, no sentido de que não existe direito adquirido a regime de vencimentos, de forma que alterações posteriores devem absorver as vantagens decorrentes de decisões judiciais cujo suporte fático já se tenha exaurido, resguardada a irredutibilidade remuneratória (e.g., MS 13.721-DF/STJ, MS 11.145-DF/STJ, RE 241.884-ES/STF, RE 559.019-SC/STF, MS 26.980-DF/STF) .
7.11.	E diante do sobredito entendimento, a unidade jurisdicionada, in casu, a Fundação Universidade Federal de Rondônia, não poderia afastar-se da aplicação da metodologia explicitada no exemplar Acórdão 2161/2005-TCU-Plenário, obedecidos os detalhamentos do Acórdão 269/2012-TCU-Plenário, ou seja, com transformação da vantagem questionada em VPNI, sujeita apenas aos reajustes gerais do funcionalismo, e que deveria ser paulatinamente absorvida em razão de reestruturações de carreira ocorridas posteriormente.
7.12.	Assim, entende-se que os argumentos apresentados e aqui analisados não se mostram suficientes para infirmar o entendimento de que os planos econômicos dos interessados foram ou deveriam ter sido absorvidos paulatinamente pelas reestruturações de carreira ocorridas ao longo dos anos.
8. Dos planos econômicos incorporados aos proventos e o status de coisa julgada
8.1.	A defesa diz (peça 159, p. 23 e ss) que os planos econômicos dos recorrentes formam os seus proventos, são oriundos de pronunciamentos judiciais há muito tempo sob o agasalho do manto da coisa julgada, não podendo, por consequência, ser desincorporados, permissa venia.
8.2.	Traz precedentes do STF versando sobre o tema, a saber:
a) MANDADO DE SEGURANÇA Nº 23.665-5 - DF
IMPETRANTES: RICARDO MUNIZ RANGEL E OUTROS
IMPETRADOS: PRESIDENTE DA 1ª CÂMARA DO TRIBUNAL DE CONTAS DA UNIÃO E OUTRO
REL. MIN. MAURÍCIO CORRÊA (DJ 20.09.2002) 
"EMENTA: MANDADO DE SEGURANÇA. TRIBUNAL DE CONTAS DA UNIÃO. APOSENTADORIA. REGISTRO. VANTAGEM DEFERIDA POR SENTENÇA TRANSITADA EM JULGADO. DISSONÂNCIA COM A JURISPRUDÊNCIA DO SUPREMO TRIBUNAL FEDERAL. DETERMINAÇÃO À AUTORIDADE ADMINISTRATIVA PARA SUSPENDER O PAGAMENTO DA PARCELA. IMPOSSIBILIDADE.
1. Vantagem pecuniária incluída nos proventos de aposentadoria de servidor público federal, por força de decisão judicial transitada em julgado. Impossibilidade de o Tribunal de Contas da União impor à autoridade administrativa sujeita à sua fiscalização a suspensão do respectivo pagamento. Ato que se afasta da competência reservada à Corte de Contas (CF, artigo 71, III) .
2. Ainda que contrário à pacífica jurisprudência desta Corte, o reconhecimento de direito coberto pelo manto da res judicata somente pode ser desconstituído pela via da ação rescisória.
3. Segurança concedida."
	[...]
c) MANDADO DE SEGURANÇA Nº 32.679 - MC - DF
IMPETRANTE: CARMEM MARGARIDA CLAROS RAMOS
IMPETRADOS: PRESIDENTE DO TRIBUNAL DE CONTAS DA UNIÃO E OUTRO
REL. MIN. CELSO DE MELLO (ASSINADO EM 17/12/2013) 
"MANDADO DE SEGURANÇA. DECISÃO JUDICIAL TRANSITADA EM JULGADO QUE RECONHECE A INCORPORAÇÃO, À REMUNERAÇÃO DA PARTE IMPETRANTE, DA VANTAGEM PECUNIÁRIA QUESTIONADA PELO TCU. INTEGRAL OPONIBILIDADE DA "RES JUDICATA" AO TRIBUNAL DE CONSTA DA UNIÃO. COISA JULGADA EM SENTIDO MATERIAL. INDISCUTIBILIDADE, IMUTABILIDADE E COERCIBILIDADE: ATRIBUTOS ESPECIAIS QUE QUALIFICAM OS EFEITOS RESULTANTE DO COMANDO SENTENCIAL. PROTEÇÃO CONSTITUCIONAL QUE AMPARA E PRESERVA A AUTORIDADE DA COISA JULGADA. EXIGÊNCIA DE CERTEZA E DE SEGURANÇA JURÍDICAS. VALORES FUNDAMENTAIS INERENTES AO ESTADO DEMOCRÁTICO DE DIREITO. EFICÁCIA PRECLUSIVA DA "RES JUDICATA". "TANTUM JUDICATUM QUANTUM DISTATUM VEL DISPUTARI DEBEBAT". CONSEQUENTE IMPOSSIBILIDADE DE REDISCUSSÃO NOTADAMENTE EM SEDE ADMINISTRATIVA, DE CONTROVÉRSIA JÁ APRECIADA EM DECISÃO TRANSITADA EM JULGADO, AINDA QUE PROFERIDA EM CONFRONTO COM JURISPRUDÊNCIA PREDOMINANTE NO SUPREMO TRIBUNAL FEDERAL. CONSEQUENTE IMPOSSIBILIDADE DE DESCONSTITUIÇÃO, NA VIA ADMINISTRATIVA, DA AUTORIDADE DA COISA JULGADA. PRECEDENTES. MEDIDA CAUTELAR DEFERIDA.
O Tribunal de Contas da União não dispõe, constitucionalmente, de poder para rever decisão judicial transitada em julgado (RTJ 193/556-557) nem para determinar a suspensão de benefícios garantidos por sentença revestida da autoridade da coisa julgada (RTJ 194/594) , ainda que o direito reconhecido pelo Poder Judiciário não tenha o beneplácito da jurisprudência prevalecente no âmbito do Supremo Tribunal Federal (MS 23.665/DF, v.g.) , pois a "res judicata", em matéria civil, só pode ser legitimamente desconstituída mediante ação rescisória. Precedentes.
A norma inscrita no art. 474 do CPC impossibilita a instauração de nova demanda para rediscutir a controvérsia, mesmo que com fundamento em novas alegações, pois o instituto da coisa julgada material - considerada a finalidade prática que o informa - absorve, necessariamente, "tanto as questões que foram discutidas como as que o poderiam ser" (LIEBMAN) , mas não o foram.
A autoridade da coisa julgada em sentido material estende-se, por isso mesmo, tanto ao que foi efetivamente argüido pelas partes quanto ao que poderia ter sido alegado, mas não o foi, desde que tais alegações e defesas se contenham no objeto do processo ("tantum judicatum quantum disputatum vel disputari debebat") . Aplicação, ao caso, do art. 474 do CPC. Doutrina. Precedentes.
8.3.	Aduz que a imutabilidade decorrente da coisa julgada é uma garantia constitucional, de modo que nem a lei pode violá-la, nos termos do art. 5º, inciso XXXVI, da Constituição Federal, tal como o direito adquirido e o ato jurídico perfeito.
8.4.	Diz que as decisões proferidas na reclamatória trabalhista 1755/1990-1ª Vara do Trabalho PVH/RO gozam da imutabilidade, ante a coisa julgada. E que as respectivas sentenças de mérito foram mantidas nas decisões tomadas nos autos da Ação Rescisória 037/1993.
Análise:
8.5.	É importante ressaltar que há muito esta Corte de Contas, por suas duas Câmaras e Plenário, vem se posicionando contra a incorporação ad aeternum de valores decorrentes de sentenças judiciais que reconheceram o direito à percepção de determinados percentuais relativos a planos econômicos, sendo farta a jurisprudência no sentido de que tais parcelas não devem perpetuar-se em face de reajustes e reestruturações salariais subsequentes (Decisões 138/2001-Plenário, 117/2002-2ª Câmara, 118/2002-2ª Câmara, Acórdão 398/2004-TCU-Plenário, 1910/2003-1ª Câmara, 2169/2003-1ª Câmara, 4661/2012-1ª Câmara, dentre outros) .
8.6.	Convém rememorar que as parcelas judiciais referentes a planos econômicos (IPC de junho/87: Plano Bresser - 26,06%, URP de fevereiro de 89: Plano Verão - 26,05%; IPC de março/90: Plano Collor - 84,32, dentre outros) derivam de diplomas legais que trataram de política salarial dos servidores, estabelecendo a recomposição de perdas inflacionárias. Todavia, referidos reajustes consubstanciavam-se em antecipações salariais que seriam compensadas na data-base seguinte da categoria, v.g. art. 8º do Decreto-lei 2.335/1987. Art. 5º da Lei 7.730/1989, arts. 3º e 5º da Lei 7.788/1989 e arts. 5º e 9º da Lei 8.030/1990.
8.7.	Assim, a razão dos reajustes foi tão-somente garantir a antecipação legítima da data-base, a fim de evitar o aviltamento salarial dos servidores públicos, tendo em vista as altas taxas inflacionárias do período, compensando-se esta antecipação na data-base da categoria.
8.8.	Ocorre, no entanto, que, em face da edição de inúmeros planos econômicos, com a consequente alteração de metodologia de revisão geral dos salários, os servidores buscaram o Judiciário e obtiveram decisões reconhecendo o direito à percepção de determinados percentuais.
8.9.	Entretanto, para dirimir as controvérsias sobre a matéria, o Supremo Tribunal Federal, ao apreciar a Ação Direta de Inconstitucionalidade 694-1, deixou assente que os atos que implicaram reposições salariais mostravam-se inconstitucionais, ante a inexistência de direito adquirido frente a superveniência de planos econômicos.
8.10.	Com base nessa orientação, o Tribunal Superior do Trabalho-TST editou a Súmula 322, afirmando que os pagamentos de direitos reconhecidos em sentença judicial, relativos a gatilhos salariais e URP, devem limitar-se, no tempo, à data-base seguinte à que serviu de referência ao julgado, quando as perdas inflacionárias ocorridas no período restariam devidamente equacionadas.
8.11.	Destaca-se, ainda, o pronunciamento daquela Corte nos autos de Embargos em Recurso de Revista TST-E-RR 88034/93-8:
No silêncio da sentença exeqüenda a propósito do limite temporal do reajuste com base na URP, impõe-se a limitação à data-base seguinte, nos termos do enunciado 322/TST, tendo em vista que o acerto na data-base decorre de disposição de ordem pública inserida na própria lei salarial e calcada no princípio do 'non bis in idem'. Trata-se, assim, de norma imperativa e cogente, de inderrogabilidade absoluta, sob pena de comprometimento da 'política salarial' estabelecida. Recurso de embargos de que não se conhece por ofensa ao art. 5º, inciso XXXVI, da Carta Magna (coisa julgada) .
8.12.	Assim, a menos que a sentença judicial expressamente declare que a incorporação de antecipações salariais resultantes de planos econômicos deva extrapolar a data-base fixada em lei, com a determinação da incorporação ad aeternum do percentual nos vencimentos dos servidores, o que não se constatou no presente caso, não configura afronta à coisa julgada o zelo deste Tribunal para que se dê às decisões judiciais o cumprimento nos seus estritos termos, afastando os pagamentos indevidos. A incorporação definitiva por ato administrativo desborda os limites objetivos da coisa julgada e acaba por criar vantagens ou gratificações, o que é juridicamente impossível.
8.13.	Transcreve-se a seguir o trecho do Voto do Ministro Walton Alencar Rodrigues que fundamenta o Acórdão 6739/2010-TCU-Primeira Câmara, abordando questões relacionadas a pagamentos em favor de servidores ativos ou inativos com base em sentença judicial já transitada em julgado que perdeu o suporte fático que tinha à época em que foi prolatada:
No Acórdão 1873/2010, referente ao TC Processo 008.913/2009-8, a Primeira Câmara já dispôs sobre o tema nos seguintes termos:
'A Constituição Federal não confere à coisa julgada proteção maior do que a que atribui ao direito adquirido. Ambos os institutos estão amparados pelo mesmo regime de proteção que os resguarda dos efeitos da legislação superveniente, mas encontra limites na conhecida fórmula, tantas vezes reiterada pelo STF, no sentido de que não há direito adquirido a regime jurídico.
Essa orientação aplica-se também em relação à coisa julgada, uma vez que esta nada mais é que uma das causas ou fontes geradoras do direito adquirido.
A coisa julgada é limitada pela situação jurídica sob cuja órbita se configurou. O STF expressamente reconhece a limitação temporal da eficácia da coisa julgada, em face à alteração do regime jurídico.
Nesse quadro, não há desrespeito à garantia da irredutibilidade de vencimentos, porque a coisa julgada não constituiu óbice à alteração do regime jurídico, sob pena de configurar direito adquirido a regime jurídico, o que sempre foi repelido, tanto pela doutrina, como pela jurisprudência.
O que há, na verdade, é grande confusão sobre tema que deveria ser simples. A panaceia decorre dos interesses em jogo. Mas seja qual for a forma da aquisição do direito, se decorrente de ato jurídico perfeito, de situação definitivamente constituída ou de coisa julgada, não é ele apto a impedir a pronta incidência do regime jurídico novo e os efeitos decorrentes da sua modificação superveniente.
Em recente decisão, no RE 559.019/SC, o Relator, Min. Cezar Peluso indeferiu o recurso extraordinário, por entender não constituir afronta à coisa julgada a limitação de seus efeitos, ante a posterior reorganização ou reestruturação da carreira.
Assim, a coisa julgada não é uma conquista do servidor, como pessoa, sobre a qual se montam as conquistas de toda a categoria, em todas as situações.
[...]
Em ambos os casos, ocorreram modificações do regime jurídico supervenientes à sentença. As alterações normativas tiveram o condão de afastar a eficácia dos respectivos provimentos judiciais em relação aos fatos posteriores às inovações legislativas, com plena preservação da garantia contra a redução nominal dos vencimentos.
8.14.	Ademais, ad argumentandum tantum, ainda que a parcela impugnada não tenha sido paulatinamente absorvida em razão de reestruturações de carreira ocorridas posteriormente, observa-se que as deliberações judiciais que transitaram em julgado foram interpostas quando os recorrentes estavam na atividade. Com efeito, observa-se que a jurisprudência atual do Supremo Tribunal Federal tem se inclinado no sentido de distinguir a situação dos servidores ativos da dos inativos.
8.15.	A esse respeito, tenha-se presente o seguinte excerto de voto do Ministro Benjamin Zymler, proferido na ocasião da apreciação do TC Processo 016.576/2012-8 (Acórdão 3502/2016-TCU-Primeira Câmara) :
15. Assim sendo, ainda que existisse uma decisão judicial trabalhista que assegurasse a continuidade do pagamento de planos econômicos da década de 1980 na estrutura remuneratória atual, nada obstante a mudança de regime jurídico e a edição de inúmeros planos de carreira, há que se considerar que a relação jurídica de servidores ativos com a União é distinta daquela que envolve aposentados e pensionistas, de modo que também não há que se falar em transposição automática e acrítica de pretensos direitos havidos na atividade para a inatividade.
16. A decisão proferida pelo STF no MS 28.604/DF, a par de afastar, na espécie, a decadência prevista no art. 54 da Lei 9.784/1999, ilustra o ponto:
"DECADÊNCIA - ATO ADMINISTRATIVO - DESFAZIMENTO - APOSENTADORIA - INADEQUAÇÃO. O disposto no artigo 54 da Lei nº 9.784/99, a revelar o prazo de decadência para a Administração Pública rever os próprios atos, por pressupor situação jurídica constituída, não se aplica à aposentadoria, porque esta reclama atos sequenciais.
PROVENTOS DA APOSENTADORIA - URPs - DECISÃO JUDICIAL - ALCANCE. O título judicial há de ter o alcance perquirido não só quanto à situação jurídica do beneficiário - servidor -, mas também ao fato de envolver relação jurídica de ativo, e não de inativo.
CONTRADITÓRIO - PRESSUPOSTOS - LITÍGIO - ACUSAÇÃO. O contraditório, base maior do devido processo legal, requer, a teor do disposto no inciso LV do artigo 5º da Constituição Federal, litígio ou acusação, não alcançando os atos sequenciais alusivos ao registro de aposentadoria." (destaque não existente no original) 
17. Nesse decisum, o posicionamento do Supremo, que afastou os efeitos da coisa julgada, fundou-se, precisamente, no argumento de que o título judicial favorável ao impetrante alcançava exclusivamente seus vencimentos (ou seja, sua remuneração na atividade) , sem repercussão, portanto, em seus futuros proventos de aposentadoria. Nessa linha, transcrevo excerto das razões do relator, Ministro Marco Aurélio:
"Inicialmente, consigne-se que o título executivo judicial evocado não dirimiu controvérsia sobre proventos da aposentadoria. Ficou restrito a vencimentos dos impetrantes. (...) Logo, não cabe vislumbrar relevância da causa de pedir, no que direcionada a reconhecer-se a repercussão a ponto de alcançar proventos da aposentadoria cujo exame final, sob o ângulo da legalidade administrativa, incumbe ao Tribunal de Contas."
18. O mesmo aspecto também foi tangenciado pelo Ministro Gilmar Mendes na decisão monocrática proferida no MS 30.725:
"Nesse sentido, a coisa julgada deveria ser invocada, a princípio, para efeitos de pagamento de vencimentos, o que não significa, necessariamente, que essa proteção jurídica se estenda, desde logo, para o cálculo dos proventos, o qual deve ser analisado caso a caso, sob pena de reconhecer-se a perpetuação de um direito declarado a ponto de alcançar um instituto jurídico diverso: o instituto dos proventos."
8.16.	Daí se apreende que a relação jurídica de servidores ativos com a União é distinta daquela entre a União e aposentados/pensionistas, de modo que não há que se falar em transposição automática e acrítica de pretensos direitos obtidos pelo servidor quando em atividade para a inatividade.
8.17.	Em virtude dessas considerações, entende-se que o juízo de ilegalidade sobre as presentes aposentadorias deve ser mantido, pois as ações judiciais favoráveis aos recorrentes foram propostas quando os interessados estavam na atividade.
9. Da violação aos princípios da segurança jurídica e do direito adquirido
9.1.	A defesa afirma que a insegurança jurídica que os recorrentes vivenciam é evidente, pois, confiante nas decisões da Justiça, proferidas nos autos das ações trabalhistas antes dissecadas, foram surpreendidos com o Acórdão do TCU (peça 159, p. 28-29) .
9.2.	Cita o ensinamento de J. Gomes Canotilho extraído de sua obra "Direito Constitucional", 2ª ed. Coimbra: Almedina, 1993. p. 371/373, destacando o seguinte trecho:
"O homem necessita de uma certa segurança para conduzir, planificar e conformar autónoma e responsavelmente a sua vida. Por isso, desde cedo se considerou como elementos constitutivos do Estado de Direito o princípio da segurança jurídica e o princípio da confiança do cidadão.
 (...) 
Os princípios da protecção da confiança e da segurança jurídica podem formular-se assim: o cidadão deve poder confiar em que aos seus actos ou às decisões públicas incidentes sobre os seus direitos, posições jurídicas e relações, praticados ou tomados de acordo com as normas jurídicas vigentes, se ligam os efeitos jurídicos duradouros, previstos e calculados com base nessas mesmas normas. Estes princípios apontam basicamente para (1) a proibição de leis retroactivas; (2) a inalterabilidade do caso julgado; (3) a tendencial irrevogabilidade de actos administrativos constitutivos de direitos." (Sem grifos no original) .
9.3.	Segundo a defesa, conforme a tradição do Direito pátrio, os atos administrativos e judiciais, constitutivos de direitos, não podem ser anulados ou revistos de forma ilimitada. Ao contrário, devem antes ser considerados os efeitos da desconstituição de tais atos. E sendo o abalo da confiança dos destinatários do ato no Estado maior do que o benefício resultante da invalidação, não deve ser alterado, ainda que reconhecidamente ilegal, o que não é o caso em questão.
9.4.	Trata-se da prevalência do princípio norteador de todo nosso ordenamento jurídico - o princípio da segurança e da estabilização das relações jurídicas, associado à boa-fé do destinatário.
9.5.	Aduz que Direito adquirido, em gênero, "são os direitos definitivamente incorporados ao patrimônio do seu titular, sejam os já realizados, sejam os que simplesmente dependem de um prazo para o seu exercício, sejam ainda os subordinados a uma condição inalterável ao arbítrio de outrem", conforme leciona Caio Mário da Silva Pereira, in Instituições de Direito Civil, Vol. I, 2ª edição, Editora Forense, pág. 115.
Análise:
9.6.	A sedimentada jurisprudência do Supremo Tribunal Federal é no sentido de classificar como ato complexo a concessão de aposentadoria, reforma ou pensão, consoante os seguintes julgados (RMS 3881/SP, MS 19875/DF, RE 195861/ES e MS 23665/DF) .
9.7.	Assim, sendo o ato de aposentadoria complexo, este somente passa a estar plenamente formado (perfeito) , válido (aferição da legalidade com reflexo de definitividade perante a Administração) e eficaz (plenamente oponível a terceiros, deixando de apresentar executoriedade provisória) quando recebe o registro pela Corte de Contas. Tal entendimento decorre do disposto no inciso III do art. 71 da Constituição Federal, que estabelece que compete ao Tribunal de Contas da União apreciar, para fins de registro, a legalidade dos atos de admissão, assim como a concessão de aposentadoria, reforma ou pensão.
9.8.	Nessa perspectiva, impõe-se reconhecer que tais atos são precários, razão pela qual, até que haja o julgamento e o registro pela Corte de Contas, não há que se falar em direito adquirido, ato jurídico perfeito e proteção da confiança, ante a ausência neles de perfectibilização e de definitividade.
9.9.	A propósito do tema, colaciona-se entendimento esposado pela Corte Constitucional ao decidir no âmbito do RE-195.861/ES:
APOSENTADORIA - ATO ADMINISTRATIVO DO CONSELHO DA MAGISTRATURA - NATUREZA - COISA JULGADA ADMINISTRATIVA - INEXISTÊNCIA. O ato de aposentadoria exsurge complexo, somente se aperfeiçoando com o registro perante a Corte de Contas. Insubsistência da decisão judicial na qual assentada, como óbice ao exame da legalidade, a coisa julgada administrativa. (grifos acrescidos) 
9.10.	No caso em apreço, não houve os respectivos registros em razão da constatação de ilegalidade nos atos, o que afasta, por si só, a presunção de legitimidade dos atos administrativos que concederam os benefícios aos recorrentes, não havendo, assim, que se falar em violação da segurança jurídica, de proteção da confiança, de direito adquirido ou de razoabilidade.
9.11.	Quanto à boa-fé dos recorrentes, tenha-se presente que foi considerada ao se dispensar a devolução dos valores indevidamente recebidos, nos termos do caput do acórdão recorrido.
9.12.	É importante ressaltar o poder/dever deste Tribunal de apreciar, para fins de registro, os atos de aposentadoria na esfera federal, nos termos do art. 71 da Lei Maior. Esta prerrogativa não pode ser infirmada pela sobreposição dos princípios da razoável duração do processo e da eficiência na Administração Pública.
9.13.	Por conseguinte, opina-se pela rejeição dos argumentos apresentados.
10. Do pedido de efeito suspensivo
10.1.	A defesa afirma ter conhecimento de que, na forma do art. 51 da Resolução TCU 259/2014, uma vez admitido o processamento do apelo, consequentemente o efeito suspensivo é atribuído ao recurso.
10.2.	Realça que as alegações acima esmiuçadas têm fumus boni iuris, em especial porque há prescrição a ser declarada, e os recorrentes não tiveram o direito constitucional ao devido processo legal respeitado. Em seu favor contam ainda os princípios constitucionais da coisa julgada, da segurança jurídica e do direito adquirido. Também milita em favor deles a tese de que não houve absorção nos seus proventos dos Planos Econômicos tidos como ilegais por esta Corte de Contas.
10.3.	Quanto ao periculum in mora, é de extrema importância frisar o caráter alimentar das parcelas oriundas dos Planos Econômicos que compõem os proventos de cada recorrente, índices esses incorporados ao patrimônio de todos, há mais de vinte e nove anos, os quais suprem suas necessidades básicas e de sua família. A moradia, a educação, a alimentação, a saúde, enfim, diversos itens que não podem ser desprezados, haja vista que indispensáveis à sobrevivência humana, estão sendo atingidos caso os efeitos do ato atacado não sejam suspensos.
10.4.	Diz que a estrutura de vida dos recorrentes encontra-se consolidada, ou seja, os sobreditos índices como parte dos proventos vêm tendo desde as sentenças, destinação certa.
10.5.	Informa que a Fundação Universidade Federal de Rondônia já apontou, em cada Notificação dirigida aos recorrentes, que fará cessar as parcelas judiciais pagas a título de planos econômicos a partir da folha de pagamento do mês de janeiro de 2021, cujo fechamento geralmente ocorre na primeira semana do referido mês.
Análise
10.6.	Cumpre registrar que em virtude da interposição do presente recurso e da sua admissão pelo relator, foi deferido o efeito suspensivo a incidir sobre a alínea "b" e os subitens 1.7, 1.7.1 e 1.7.2 do Acórdão 13443/2020-TCU-Primeira Câmara, conforme registrado nesta instrução (item 3) .
10.7.	De fato, o Pedido de Reexame interposto contra decisão que tenha por objeto o julgamento de ato sujeito a registro - caso dos presentes autos - é recurso específico dotado de feito suspensivo, previsto no art. 48 da Lei 8.443/1992 e no art. 286 do Regimento Interno do TCU.
10.8.	Ocorre que os interessados foram previamente alertados de que o efeito suspensivo proveniente da interposição de recurso não os exime da devolução dos valores percebidos indevidamente após a notificação do acórdão ora combatido, em caso de não provimento do recurso porventura interposto (item 1.7.3 do Acórdão 13443/2020-TCU-Primeira Câmara) .
10.9.	Por essa razão, a pretensão recursal aqui analisada não deve ser acolhida.
11. Da transformação da rubrica "decisão judicial trans jug apo" em Vantagem Pessoal Nominalmente Identificada (VPNI) 
11.1.	A defesa requer, em pleito alternativo, que as rubricas "DECISAO JUDICIAL TRANS JUG APO" sejam transformadas em Vantagem Pessoal Nominalmente Identificada (VPNI) .
Análise
11.2.	Não se vislumbra razão alguma, seja de fato, seja de direito, que justifique uma decisão do Tribunal no sentido de dar provimento à pretensão recursal acima transcrita.
CONCLUSÃO
12.	Diante do exposto, conclui-se que:
	a) não houve violação ao devido processo legal e ao comando da Súmula Vinculante nº 3, do Supremo Tribunal Federal;
	b) não houve a prescrição quanto ao ato concessório de aposentadoria a Celso Afonso;
	c) sobre a absorção dos índices salariais fixados em sentenças trabalhistas, as razões apresentadas não se mostram suficientes para infirmar o entendimento de que tais índices foram ou deveriam ter sido absorvidos, paulatinamente, pelas reestruturações de carreira ocorridas ao longo dos anos;
	d) os planos econômicos incorporados aos proventos dos recorrentes, embora sejam oriundos de decisões judiciais que transitaram em julgado, tais incorporações foram obtidas quando os interessados estavam em atividade, e a transposição de pretensos direitos obtidos pelo servidor quando em atividade para a inatividade não ocorre de forma automática e acrítica, pelo que deve ser mantido o juízo de ilegalidade sobre a concessão das aposentadorias em exame.
	e) não houve violação aos princípios da segurança jurídica e do direito adquirido;
	f) foi atribuído efeito suspensivo ao recurso relativamente à alínea "b" e aos subitens 1.7, 1.7.1 e 1.7.2 do acórdão recorrido (Acórdão 13443/2020-TCU-Primeira Câmara) ;
	g) não há razão que justifique a pretendida transformação da rubrica "decisão judicial trans jug apo" em Vantagem Pessoal Nominalmente Identificada (VPNI) .
12.1.	Portanto, opina-se no sentido de negar provimento ao presente recurso.
PROPOSTA DE ENCAMINHAMENTO
13.	Ante o exposto, submetem-se os autos à consideração superior, propondo-se, com fundamento no art. 48 da Lei 8.443/1992:
a) conhecer do recurso e, no mérito, negar-lhe provimento;
d) informar os recorrentes e demais interessados do acórdão a ser proferido, destacando que o relatório e o voto que o fundamentam podem ser acessados por meio do endereço eletrônico www.tcu.gov.br/acordaos."
4.	O Ministério Público junto ao TCU, representado nos autos pela Procuradora-Geral Cristina Machado da Costa e Silva, manifestou-se de acordo com a secretaria especializada (peça 199) .
	É o relatório.

José Alves Pereira Filho (647/OAB-RO), representando Augusto Sergio Pinto da Silveira; José Alves Pereira Filho (647/OAB-RO), representando Celso Afonso da Silva; José Alves Pereira Filho (647/OAB-RO), representando Aristides Augusto César Pires Neto.

Procuradora-Geral Cristina Machado da Costa e Silva.

aposentadoria. identificação de irregularidade no pagamento de parcela de plano econômico. pedido de reexame. ELEMENTOS INSUFICiENTES PARA ALTERAR A DELIBERAÇÃO RECORRIDA. CONHECIMENTO e negativa de provimento. ciência.

APOSENTADORIA (APOS)

Secretaria de Recursos (Serur); Secretaria de Fiscalização de Integridade de Atos e Pagamentos de Pessoal e de Benefícios Sociais (Sefip).

Cuidam os autos de pedido de reexame interposto por Aristides Augusto Cesar Pires Neto, Augusto Sergio Pinto da Silveira e Celso Afonso da Silva contra o Acórdão 13443/2020-TCU-Primeira Câmara, que considerou ilegais seus atos de aposentadoria em razão da inclusão, nos proventos, de parcela alusiva a plano econômico que deveria ter sido absorvida por alterações remuneratórias supervenientes.
2.	Inicialmente, ratifico o despacho exarado no sentido de que o recurso deve ser conhecido, porquanto preenche os requisitos de admissibilidade previstos no artigo 48 da Lei 8.443/1992.
3.	No mérito, acompanho integralmente o posicionamento da secretaria especializada e do Ministério Público junto ao TCU no sentido de negar provimento ao pleito, adotando como razões de decidir os fundamentos sustentados nos pareceres precedentes, sem prejuízo de tecer as seguintes considerações.
4.	Acerca da vantagem judicial relativa a plano econômico, assiste plena razão aos pareceres precedentes. Nos termos do Acórdão 1857/2003-TCU-Plenário, confirmado pelo Acórdão 961/2006-TCU-Plenário, tais parcelas não se incorporam à remuneração em caráter permanente, pois têm natureza de antecipação salarial, conforme o enunciado 322 da Súmula do TST
5.	Além disso, deve ser obedecida a disciplina do Acórdão 2161/2005-TCU-Plenário, momento em que este Tribunal balizou a forma de execução de sentenças judiciais concessivas de percentuais de planos econômicos, nos seguintes termos:
"9.2.1.2. recalcular, em cada caso, o valor nominal deferido por sentença judicial relativa a planos econômicos, de tal forma que a quantia inicial seja apurada, quando possível, na data do provimento jurisdicional, limitando-se essa revisão ao prazo de 5 anos anteriores. Acrescentar ao valor nominal calculado na data da sentença, apenas os reajustes gerais de salário do funcionalismo público federal ocorridos no período e subtrair as sucessivas incorporações decorrentes de novas estruturas remuneratórias criadas por lei, até a absorção integral dessa vantagem;" (grifo acrescido) .
6.	Com efeito, o Supremo Tribunal Federal, ao julgar o Recurso Extraordinário 596.663, que teve repercussão geral reconhecida, assentou a tese de que a sentença que reconhece ao trabalhador ou ao servidor o direito a determinado percentual de acréscimo remuneratório deixa de ter eficácia a partir da superveniente incorporação definitiva do referido percentual aos seus ganhos. A título ilustrativo, transcrevo a ementa do referido julgado:
"CONSTITUCIONAL. PROCESSUAL CIVIL. SENTENÇA AFIRMANDO DIREITO À DIFERENÇA DE PERCENTUAL REMUNERATÓRIO, INCLUSIVE PARA O FUTURO. RELAÇÃO JURÍDICA DE TRATO CONTINUADO. EFICÁCIA TEMPORAL. CLÁUSULA REBUS SIC STANTIBUS. SUPERVENIENTE INCORPORAÇÃO DEFINITIVA NOS VENCIMENTOS POR FORÇA DE DISSÍDIO COLETIVO. EXAURIMENTO DA EFICÁCIA DA SENTENÇA. 1. A força vinculativa das sentenças sobre relações jurídicas de trato continuado atua rebus sic stantibus: sua eficácia permanece enquanto se mantiverem inalterados os pressupostos fáticos e jurídicos adotados para o juízo de certeza estabelecido pelo provimento sentencial. A superveniente alteração de qualquer desses pressupostos (a) determina a imediata cessação da eficácia executiva do julgado, independentemente de ação rescisória ou, salvo em estritas hipóteses previstas em lei, de ação revisional, razão pela qual (b) a matéria pode ser alegada como matéria de defesa em impugnação ou em embargos do executado. 2. Afirma-se, nessa linha de entendimento, que a sentença que reconhece ao trabalhador ou servidor o direito a determinado percentual de acréscimo remuneratório deixa de ter eficácia a partir da superveniente incorporação definitiva do referido percentual nos seus ganhos. 3. Recurso extraordinário improvido."
7.	Por aí se vê que a cessação dos pagamentos de acréscimos remuneratórios dessa natureza não representa ofensa à sentença judicial, mas efetiva obediência aos limites da coisa julgada, porquanto a força do aresto não pode impedir que fatos novos produzam as consequências que lhes são próprias, não se admitindo que a coisa julgada material signifique imunidade à alteração dos pressupostos fáticos e jurídicos que regem a questão.
8.	No caso, foi verificado que os atos estão em desacordo com essa intelecção, pois a parcela judicial já deveria ter sido totalmente absorvida por alterações remuneratórias supervenientes. Devem, portanto, ser rejeitados os argumentos que sustentam a manutenção da vantagem. 
9.	Não merece amparo, ainda, o argumento de que teria havido ofensa ao contraditório e à ampla defesa. É que o Supremo Tribunal Federal tem entendimento no sentido de que a apreciação da legalidade de atos sujeitos a registro dispensa prévia manifestação, conforme a Súmula Vinculante 3:
"Nos processos perante o Tribunal de Contas da União asseguram-se o contraditório e a ampla defesa quando da decisão puder resultar anulação ou revogação de ato administrativo que beneficie o interessado, excetuada a apreciação da legalidade do ato de concessão inicial de aposentadoria, reforma e pensão."
10.	Também não há guarida à alegação de que teria incidido decadência ou prescrição no caso. Convém destacar, de pronto, que não transcorreu interregno de 5 anos entre a data de entrada do ato no TCU e seu julgamento, de forma que foi devidamente obedecida a tese firmada pelo STF no Recurso Extraordinário 636.553:
"Em atenção aos princípios da segurança jurídica e da confiança legítima, os Tribunais de Contas estão sujeitos ao prazo de 5 anos para o julgamento da legalidade do ato de concessão inicial de aposentadoria, reforma ou pensão, a contar da chegada do processo à respectiva Corte de Contas."
11.	A propósito, o STF tem jurisprudência assentada (RE 636.553, MS 24.997-8, MS 24.958-7 e MS 25.015-1) , acompanhada pelo TCU (Súmula 278) , no sentido de que o ato de aposentadoria, reforma ou pensão, por sua natureza complexa, somente se aperfeiçoa com o exame e consequente registro pelo Tribunal de Contas, nos termos do art. 71, inciso III, da Constituição Federal. Desse modo, considerando que os atos não foram registrados, não há que se falar em ato jurídico perfeito, válido e eficaz capaz de gerar direito a ser acobertado.
12.	A segurança jurídica e a boa-fé, aliás, foram devidamente prestigiadas ao ser dispensada a devolução dos valores percebidos indevidamente até a prolação do acórdão recorrido, nos termos da Súmula 106 do TCU.
13.	Quanto aos demais argumentos recursais, considero que foram devidamente refutados pela secretaria especializada em seu parecer, razão pela qual deixo de tecer considerações adicionais.
14.	Feitas essas considerações, entendo que deve ser negado provimento ao presente recurso, mantendo-se inalterada a deliberação ora impugnada.
	Ante o exposto, voto por que o Tribunal adote a deliberação que ora submeto à apreciação deste Colegiado.
TCU, Sala das Sessões Ministro Luciano Brandão Alves de Souza, em 29 de novembro de 2022.
Ministro BRUNO DANTAS
Relator